臺灣雲林地方法院刑事判決　　　　　 95年度易字第238號
公　訴　人　臺灣雲林地方法院檢察署檢察官
被　　　告　丁○○
　　　　　　　　　　國民
指定辯護人　本院公設辯護人　乙○○
上列被告因竊盜案件，經檢察官提起公訴（95年度偵字第2314號
），檢察官並當庭擴張犯罪事實，請求審判（95年度偵字第2307
、3044號），本院判決如下：
    主  文
丁○○犯準強盜罪，累犯，處有期徒刑壹年陸月。
    犯罪事實及證據名稱
一、犯罪事實：
    丁○○為精神耗弱之人，於民國91年07月11日，因竊盜案件
    ，經本院以91年度易字第251 號判決判處有期徒刑3 月確定
    （如易科罰金，以銀元300 元折算1 日），於91年08月08日
    入監服刑，91年11月07日執行完畢。仍不知悔改，基於意圖
    為自己不法所有之概括犯意，連續為下列行為：
(一)、於95年04月26日下午05時50分許，在雲林縣斗南鎮○○路23
    號前，見己○○所駕駛之車號9R-1899 號自用小客車車門未
    鎖，徒手開啟車門竊取車內放置零錢計新臺幣（下同）147
    元，得手後據為己有，欲離去現場之際，為己○○發現報警
    當場查獲。
(二)、丁○○又賡續前開犯意，於95年04月29日下午02時20分許，
    在雲林縣斗六市○○里○○路64之5 號斜對面路旁，見丙○○所駕駛車號JP-9817 號自用小客車停放該處，即徒手開啟
    該車右前車門，正侵入車內著手竊取財物之際，該車警報器
    發出聲響，丙○○外出查看，發現丁○○上開犯行並報警處
    理，而未得逞。
(三)、復基於上開概括犯意，於95年06月10日上午11時許，在雲林
    縣斗六市○○路115 巷旁，見被害人戊○○所駕駛之車號N3
    -0946 號自小客車車門未鎖，即徒手開啟該車右前車門，進
    入該車內，正著手竊取車內零錢時，適為戊○○發現並欲加
    以逮捕，而行竊未得逞，丁○○為脫免逮捕，持戊○○放置
    於上開自小客車上之雨傘毆打戊○○，以此方式施強暴於戊○○，仍為戊○○制服，並報警處理。
二、認定犯罪事實所憑證據及理由：
(一)、證據能力部分：
    被告丁○○、辯護人對於檢察官所舉書面證據之證據能力，
    於審判程序同意作為證據，本院審酌該等書面陳述作成時之
    情況，認為適當，依刑事訴訟法第159 條之5 第1 項之規定
    ，認有證據能力。
(二)、證明力部分：
１、被告於上開時、地竊取被害人己○○、丙○○、戊○○放置
    於上開自小客車內財物，於竊得己○○零錢後，正欲離開之
    際為己○○發覺犯行，及竊取丙○○、戊○○之財物未遂，
    被告並於著手竊取戊○○財物時，為戊○○發覺而加以逮捕
    ，被告為脫免逮捕，持戊○○車內放置之雨傘毆打戊○○等
    情，業據被告於警詢、檢察官面前及本院審理時坦承不諱，
    核與己○○於警詢中陳述：其所有車號9R-1899 號自小客車
    ，於95年04月26日下午05時50分許，停放在雲林縣斗南鎮○○路23號住處前，車門未上鎖，被告打開車門偷竊車內零錢
    共計147 元；丙○○於警詢中陳稱：95年04月29日下午02時
    20分許，其使用之車號JP-9817 號自小客車，停放在雲林縣
    斗六市○○路64-5號前路旁，被告打開上開車輛右前車門進
    入車內行竊，車輛所裝設防盜系統發出聲響，其外出查看，
    發現被告正著手竊取車內零錢，尚未得手，即為其發覺犯行
    ；戊○○於警詢中所述：95年06月10日上午11時許，其使用
    之車號N3-0946 號自小客車，停放在雲林縣斗六市○○路11
    5 巷路旁，被告打開該車輛右前車門進入車內行竊，尚未竊
    得財物，即為其發覺犯行並加以逮捕，被告當時一直想脫逃
    ，遂持車內雨傘對其毆打，致該雨傘因而變形等語相符，復
    有己○○領回為被告竊取之零錢147 元時，所出具之贓物認
    領保管單，己○○報警處理後，警察據報查獲被告並扣得被
    告所竊取之零錢147 元所製作之查扣清冊及丙○○之報案資
    料1 紙、現場照片13張等在卷可稽，事證明確。
２、被告自白竊取己○○、丙○○、戊○○財物，並於著手竊盜
    戊○○財物時，為戊○○發覺犯行欲加以逮捕，被告為脫免
    逮捕，持戊○○使用之上開車輛內所放置雨傘毆打戊○○，
    施強暴於戊○○之犯行等情，與上述積極證據相符，應屬真
    實。被告上開竊盜及準強盜犯行，堪以認定。
三、論罪科刑之理由：
(一)、行為後法律有變更者，適用行為時之法律。但行為後之法律
    有利於行為人者，適用最有利於行為人之法律，現行刑法第
    2 條第1 項定有明文。刑法業於94年01月07日修正，於94年
    02月02日公佈，並於95年07月01日施行，是本件被告行為後
    ，法律已有變更。又參酌最高法院95年05月23日第8 次刑事
    庭會議決議，現行刑法第2 條第1 項之規定，係規範行為後
    法律變更所生新舊法律比較適用之準據法，於新刑法施行後
    ，應適用新刑法第2 條第1 項之規定，為「從舊從輕」之比
    較。另於比較時應就罪刑有關之共犯、未遂犯、想像競合犯
    、牽連犯、連續犯、結合犯，以及累犯加重、自首減輕暨其
    他法定加減原因（如身份加減）與加減比例等一切情形，本
    於統一性及整體性原則，綜其全部罪刑之結果而為比較。本
    案涉及法律變更新舊法適用問題，詳如附表所示。
(二)、按刑法第329 條規定：「竊盜或搶奪，因防護贓物、脫免逮
    捕或湮滅罪證，而當場施以強暴、脅迫者，以強盜論。」如
    具備本條特別構成要件者，即應以強盜論罪，不能更論以竊
    盜或搶奪之罪，其因防護贓物、脫免逮捕或湮滅罪證，而當
    場施強暴脅迫之行為，不獨立構成犯罪，是本條之罪，應屬
    單純之一罪 (最高法院43年臺非字第48號判例要旨及同院63
    年05月21日、63年度第2 次刑庭庭推總會議決議(一)參照)。
    因竊盜與準強盜之事實，屬單純一罪關係，如具備上開準強
    盜之特別構成要件者，即應論以該罪，不能更論以竊盜罪，
    倘不能成立準強盜罪，即應論以竊盜罪，並無同時依竊盜及
    準強盜分別論罪之餘地。數次竊盜犯行經認定為連續犯，連
    續犯為裁判上之一罪，其中一次竊盜犯行屬數行為之一部，
    原與準強盜部分屬單純一罪關係，基於審判不可分之原則，
    不得將連續犯之數行為，強行分開審判（最高法院92年度臺
    上字第2483號、同院94年度臺上字第4114號判決要旨參照）
    。
(三)、核被告於犯罪事實(一)所為，均係犯刑法第320 條第1 項之竊
    盜罪，於犯罪事實(二)所為係犯刑法第320 條第1 項之竊盜未
    遂罪，被告於為犯罪事實(三)之竊盜行為時，尚未竊得財物，
    即為戊○○發覺犯行，應屬竊盜未遂，惟因被告先後三次竊
    盜犯行，時間緊接，方法相同，觸犯構成要件相同之罪，顯
    係基於概括犯意反覆為之，為連續犯，原依修正前刑法第56
    條之規定，以一竊盜既遂罪論，並加重其刑（有關連續犯之
    新舊法適用問題，詳如附表所示），惟因被告於為犯罪事實
    (三)之竊盜犯行時，經戊○○發覺並欲加以逮捕，被告為脫免
    逮捕持戊○○車內放置之雨傘毆打戊○○，以此方式施強暴
    於戊○○，而應論以準強盜罪，然因被告前三次竊盜犯行有
    連續犯之裁判上一罪關係，應論以一竊盜既遂罪，而其中一
    次竊盜犯行又與準強盜部分屬單純一罪關係，依上開最高法
    院判決要旨，應論以刑法第329 條、第328 條第1 項準強盜
    罪。公訴人認本件被告所犯係連續竊盜罪，尚有誤會，併此
    敘明。被告除為犯罪事實(一)、(二)之竊盜行為外，另於犯罪事
    實(三)所示之時地，著手竊取戊○○車內零錢，為戊○○當場
    發覺，明知戊○○欲加以逮捕，竟為脫免逮捕，持戊○○放
    置於車內之雨傘毆打戊○○，而對戊○○施以強暴，核其所
    為，應係犯刑法第329 條之準強盜罪，應依同法第328 條第
    1 項處斷，已如上述，公訴人認被告此部分（即犯罪事實(三)
    ）犯行應僅論以竊盜罪，尚有未洽，惟竊盜之基本社會事實
    相同，公訴人雖僅就普通竊盜行為予以起訴並擴張該部分之
    犯罪事實（即犯罪事實(三)），然其效力應及於為防護贓物之
    強暴行為部分，本院自得依法變更起訴法條（司法院79年10
    月24日廳刑一字第1224號函文參照）。
(四)、檢察官起訴書對於被告上開犯罪事實(一)、(三)之犯行未予論述
    ，惟此業經公訴檢察官到庭擴張犯罪事實，認就竊盜己○○
    、戊○○財物部分之犯行與竊盜丙○○財物之犯行有裁判上
    一罪關係，請求審判，依上開最高法院判決要旨，基於審判
    不可分之原則，不得將連續犯之數行為，強行分開審判，而
    被告於竊盜戊○○財物之際，為戊○○發覺犯行，被告為脫
    免逮捕，對戊○○施以強暴行為，又與竊盜部分為單純一罪
    關係，本院自應就本件被告全部犯罪事實一併予以審究，附
    此敘明。
(五)、被告前因竊盜案件，於91年07月11日，經本院以91年度易字
    第251 號判決判處有期徒刑3 月確定（如易科罰金，以銀元
    300 元折算1 日），於91年08月08日入監服刑，91年11月07
    日執行完畢，有臺灣高等法院被告前案紀錄表在卷可稽，被
    告於有期徒刑執行完畢後，5 年以內再故意犯本件有期徒刑
    以上之罪，應依修正後刑法第47條第1 項規定，論以累犯，
    並加重其刑，有關累犯之新舊法適用問題，詳如附表。
(六)、被告經本院囑託國立臺灣大學附設醫院雲林分院鑑定其行為
    時之精神狀態，結果認為「個案為慢性精神分裂病患，心智
    功能皆有明顯退化，兩次智能測驗（89、03、03及95、12、
    06）IQ分別為73及76，且又不具病識感，治療配合度差，明
    顯社交退縮及職業功能亦有顯著退化，又觀其犯下偷竊行為
    被知或被訴之後並無明顯情緒表現如害怕、沮喪、憤怒等，
    反而若無其事，甚至有一度從警局做完筆錄後又馬上去偷錢
    等異乎常人之行徑，應較符合精神病行為之表現，故綜合以
    上所述，個案對外界知覺理會判斷的能力受精神疾病影響皆
    有受損，至少應已達精神耗弱之地步。」有該院精神鑑定報
    告書1 份（見審判卷宗第92頁至第95頁）在卷足憑，被告長
    期因精神分裂症至雲萱診所治療，亦有該診所出具之診斷證
    明書1 紙在卷可參，再被告於本院審理時，答話內容均甚為
    簡易，有時不知所云或文不對題，顯然智能未達到普通人之
    平均程度，亦足信上開精神鑑定報告應可採酌，是被告行為
    時意識辨別能力顯較一般人為遜，而達精神耗弱之程度，應
    依修正後刑法第19條第2 項規定，減輕其刑，並先加後減之
    ，有關刑法第19條第2 項規定之新舊法適用問題，亦詳附表
    。
(七)、法院於面對不分犯罪情節如何，概以重刑為法定刑者，於有
    情輕法重之情形時，在裁判時本有刑法第59條酌量減輕其刑
    規定之適用，以避免過嚴之刑罰，大法官會議解釋釋字第26
    3 號解釋文可資參照。亦即，法院為避免刑罰過於嚴苛，於
    情輕法重之情況下，應合目的性裁量而有適用刑法第59條酌
    量減輕被告刑度之義務。又適用刑法第59條酌量減輕其刑時
    ，並不排除同法第57條所列舉10款事由之審酌（最高法院70
    年05月16日70年度第6 次刑事庭長會議決議足供參考）。基
    於以上之理由，本院審酌：
１、被告有竊盜之前科，雖其有精神方面之疾病，致其辨識行為
    合法性之能力減低，惟由被告於警詢筆錄之供述，可見其對
    於竊取他人財物之行為，仍能清楚認知係屬違法行為，觸犯
    刑法竊盜罪，其既知該行為不法，竟一再犯竊盜案件，可見
    被告素行不良，且觀念偏差，只想不勞而獲，殊不可取。
２、惟被告對於所犯竊盜、準強盜犯行，於偵審過程中，均坦白
    承認，犯後態度良好，且被告原見己○○、丙○○、戊○○
    等人之車輛停放路旁，又四下無人，認有機可趁始動手行竊
    ，可見被告自始即欲趁己○○等人不注意之際，以平和手段
    徒手行竊財物，並無以暴力強奪財物之意。被告於行竊戊○○財物時，適為戊○○發現犯行，被告因一時害怕，為脫免
    逮捕而持戊○○車內之雨傘毆打戊○○，惟其並未使盡全力
    攻擊戊○○，故戊○○並未受有任何傷害，被告犯罪所用手
    段及情節輕微，惡性不大。
３、被告竊得己○○之零錢僅147 元，價值微小，己○○亦已全
    數領回失竊零錢，著手竊取丙○○及戊○○零錢之際，即為
    丙○○、戊○○發覺犯行，竊盜行為尚屬未遂，犯罪所生損
    害尚輕。
４、被告為國中畢業，所受教育程度不高，因罹患精神疾病，無
    法外出工作，與配偶不和，遭配偶母親趕出家門，其配偶亦
    未供給被告生活所需，今已與配偶離婚，平日僅領取殘障津
    貼度日，因缺錢花用，乃起意竊取他人財物，又因一時害怕
    施暴於戊○○，致罹重典，情有可原。
    以上各情，足認被告犯罪情狀是有值得憫恕之處，其所犯之
    罪之法定刑為5 年以上有期徒刑，若科以法定最低刑度，猶
    嫌過重，有傷一般國民對法律之情感，被告依前揭情況所示
    ，其犯罪情狀顯可憫恕，認科最低刑度5 年仍嫌過重，爰依
    修正後刑法第59條規定酌減其刑，並遞減之，有關刑法第59
    條之新舊法適用問題，亦如附表。本院復審酌本案之其他一
    切情狀，量處如主文所示之刑。
四、應適用之法條：
(一)、刑事訴訟法第299 條第1 項前段、第300 條。
(二)、刑法第2 條第1 項前段、第329 條、第328 條第1 項、第47
    條第1 項、第19條第2 項前段、第59條。
本案經檢察官甲○○到庭執行職務。
中　　華　　民　　國　　96　　年　　4 　　月　　4 　　日
                  刑事第四庭    審判長法  官  吳福森
                                      法  官  曾鴻文
                                      法  官  李秋瑩
以上正本證明與原本無異。
如不服本判決，應於判決送達後10日內向本院提出上訴狀（須附
繕本）。
                                      書記官　邱明通
中　　華　　民　　國　　96　　年　　4 　　月　　9 　　日
附錄本案論罪科刑法條全文
中華民國刑法第328條
意圖為自己或第三人不法之所有，以強暴、脅迫、藥劑、催眠術
或他法，至使不能抗拒，而取他人之物或使其交付者，為強盜罪
，處5 年以上有期徒刑。
以前項方法得財產上不法之利益或使第三人得之者，亦同。
犯強盜罪因而致人於死者，處死刑、無期徒刑或10年以上有期徒
刑；致重傷者，處無期徒刑或7 年以上有期徒刑。
第1 項及第2 項之未遂犯罰之。
預備犯強盜罪者，處1 年以下有期徒刑、拘役或3 千元以下罰金
。
中華民國刑法第329條
竊盜或搶奪，因防護贓物、脫免逮捕或湮滅罪證，而當場施以強
暴脅迫者，以強盜論。
附表
┌────────┬────────┬────────┬────────┐
│法        條    │修正前規定      │修正後規定      │新舊法之適用    │
├────────┼────────┼────────┼────────┤
│刑法第56條      │連續數行為而犯同│已刪除。        │(一)適用舊法。    │
│連續犯          │一罪名者，以一罪│                │(二)被告於本案係基│
│                │論。但得加重其刑│                │於概括犯意連續竊│
│                │至二分一。      │                │盜，依修正前刑法│
│                │                │                │第56條規定，應以│
│                │                │                │一罪論，並加重其│
│                │                │                │刑，於適用新法時│
│                │                │                │應分論併罰，修正│
│                │                │                │後刑法之規定並非│
│                │                │                │較有利於被告，依│
│                │                │                │刑法第2 條第1 項│
│                │                │                │前段規定，仍應適│
│                │                │                │用修正前刑法第56│
│                │                │                │條規定。        │
├────────┼────────┼────────┼────────┤
│刑法第47條      │受有期徒刑之執行│受徒刑之執行完畢│(一)適用新法。    │
│累犯            │完畢，或受無期徒│，或一部之執行而│(二)被告前因竊盜案│
│                │刑或有期徒刑一部│赦免後，五年以內│件，於91年07月11│
│                │之執行而赦免後，│故意再犯有期徒刑│日經本院以91年度│
│                │五年以內再犯有期│以上之罪者，為累│易字第251 號判決│
│                │徒刑以上之罪者，│犯，加重本刑至二│判處有期徒刑3 月│
│                │為累犯，加重本刑│分之一。第98條第│（如易科罰金，以│
│                │至二分之一。    │2 項關於因強制工│銀元300 元折算1 │
│                │                │作處分之執行完畢│日）確定，並於91│
│                │                │或一部之執行而免│年11月07日執行完│
│                │                │除後，五年以內故│畢，有臺灣高等法│
│                │                │意再犯有期徒刑以│院被告前案紀錄表│
│                │                │上之罪者，以累犯│在卷可佐，被告於│
│                │                │論。            │有期徒刑執行完畢│
│                │                │                │後，5 年以內再故│
│                │                │                │意犯本件有期徒刑│
│                │                │                │以上之罪，不論依│
│                │                │                │修正前之刑法第47│
│                │                │                │條，或修正後之刑│
│                │                │                │法第47條第1 項之│
│                │                │                │規定，均構成累犯│
│                │                │                │，對被告而言並無│
│                │                │                │有利或不利之情形│
│                │                │                │，不生新舊法比較│
│                │                │                │之問題，應逕依裁│
│                │                │                │判時之現行刑法第│
│                │                │                │47 條 第1 項規定│
│                │                │                │，論以累犯，加重│
│                │                │                │其刑（最高法院95│
│                │                │                │年度臺上字第7241│
│                │                │                │號判決要旨參照）│
│                │                │                │。              │
├────────┼────────┼────────┼────────┤
│刑法第19條      │心神喪失人之行為│行為時因精神障礙│(一)適用新法。    │
│                │，不罰。        │或其他心智缺陷，│(二)修正前刑法第19│
│                │精神耗弱人之行為│致不能辨識其行為│條有關「心神喪失│
│                │，得減輕其刑。  │違法或欠缺依其辨│」與「精神耗弱」│
│                │                │識而行為之能力者│之語意極不明確，│
│                │                │，不罰。        │實務上，欲判斷行│
│                │                │行為時因前項之原│為人於行為時之精│
│                │                │因，致其辨識行為│神狀態，常須藉助│
│                │                │違法或依其辨識而│醫學專家之鑑定意│
│                │                │行為之能力，顯著│見，惟心神喪失與│
│                │                │減低者，得減輕其│精神耗弱概念，並│
│                │                │刑。            │非醫學上之用語，│
│                │                │前二項規定，於因│醫學專家鑑定之結│
│                │                │故意或過失自行招│果，實務是否採用│
│                │                │致者，不適用之。│常生歧異，易造成│
│                │                │                │認定不一致之情形│
│                │                │                │；且為使責任能力│
│                │                │                │之概念、具體標準│
│                │                │                │予以明文，故將該│
│                │                │                │條第1 項、第2 項│
│                │                │                │分別修正為「行為│
│                │                │                │時因精神障礙或其│
│                │                │                │他心智缺陷，致不│
│                │                │                │能辨識其行為違  │
│                │                │                │法或欠缺依其辨識│
│                │                │                │而行為之能力者，│
│                │                │                │不罰」、「行為時│
│                │                │                │因前項之原因，致│
│                │                │                │其辨識行為違法或│
│                │                │                │依其辨識而行為之│
│                │                │                │能力，顯著減低者│
│                │                │                │，得減輕其刑」，│
│                │                │                │此項修正，既屬法│
│                │                │                │律要件之具體化，│
│                │                │                │行為人之責任能力│
│                │                │                │之成立要件及刑罰│
│                │                │                │效果並無變更，並│
│                │                │                │無新舊法比較之問│
│                │                │                │題，應依一般判決│
│                │                │                │適用之原則，適用│
│                │                │                │現行有效之裁判時│
│                │                │                │法即新法論處（最│
│                │                │                │高法院95年度臺上│
│                │                │                │字第5589、5669、│
│                │                │                │6519號判決意旨參│
│                │                │                │照）。          │
├────────┼────────┼────────┼────────┤
│刑法第59條      │犯罪之情狀可憫恕│犯罪之情狀顯可憫│(一)適用新法。    │
│酌減其刑        │者，得酌量減輕其│恕，認科以最低度│(二)為法院就刑之裁│
│                │刑。            │刑仍嫌過重者，得│  量及酌減審認標│
│                │                │酌量減輕其刑。  │  準之明文化，非│
│                │                │                │  屬法律之變更，│
│                │                │                │  無現行刑法第2 │
│                │                │                │  條第1 項之適用│
│                │                │                │  ，應直接適用新│
│                │                │                │  法（最高法院95│
│                │                │                │  年度第8 次刑事│
│                │                │                │  庭會議決議參照│
│                │                │                │  ）。          │
├────────┴────────┴────────┴────────┤
│綜合比較結果：本件被告之犯行，適用修正前刑法第56條規定，對被告較為有利│
│，綜合全部罪刑之比較，應以舊法較有利於被告，故本案應一體適用舊刑法。（│
│刑法第19條第2 項、第59條並非法律變更，及被告本件論以累犯，均無新舊法比│
│較之問題，一律適用新法。）                                            │
│                                                                      │
└───────────────────────────────────┘
